【裁判字號】    90,判,2390
【裁判日期】    901213
【裁判案由】    徵收補償
【裁判全文】
最  高  行  政  法  院  判  決                    九十年度判字第二三九○號
    原      告  甲○○
    被      告  嘉義縣政府
    代  表  人  李雅景
右當事人間因徵收補償事件，原告不服內政部中華民國八十九年三月三日台八九內訴
字第八九○二二四五號再訴願決定，提起行政訴訟，本院判決如左：
    主  文
原告之訴駁回。
訴訟費用由原告負擔。
    事  實
緣被告為辦理中山高速公路大林交流道至一六二線榮林陸橋段新建工程，徵收坐落嘉
義縣大林鎮○○段四四之一號等土地一二八筆，經報由臺灣省政府八八年一月十一日
八八府地二字第一二一八八七號函核准徵收。其中坐落嘉義縣大林鎮○○段三三五之
一號土地面積○．○一○四八四公頃係原告所共有，依據被告八十八年三月二十九日
八八府地權字第○三五四五三號函之徵收補償明細表所載，徵收面積為一○四．八四
平方公尺，地價補償費為新臺幣（下同）一百五十八萬八千八百五十元，係以八十七
年七月該筆公共設施保留地徵收當期之公告現值每平方公尺一○、八二五元加四成計
算。原告不服，提起一再訴願，均遭決定駁回，遂提起行政訴訟，茲摘兩造訴辯意
旨於次：
原告起訴意旨及補充理由略謂：一、緣坐落嘉義縣大林鎮○○段三三五－一號土地面
積○．一○四八四平方公尺，係原告所公同共有，經被告八十八年三月二十九日府地
權字第○三五四五三號公告徵收為中山高速公路大林交流道至一六二線榮林陸橋道路
用地，計補償新臺幣壹佰伍拾捌萬捌仟捌佰伍拾元，其計算方法，係以該筆土地八十
七年七月之公告現值每平方公尺一○、八二五元加四成計算而得即10,825×1.4×0.0
10484＝1,588,850元，有被告列具之徵收土地各項補償費明細表可稽。二、查該明華
段三三五－一號被徵收地八十七年七月之公告土地現值每平方公尺為一○、八二五元
，有土地登記簿謄本可稽。係「徵收當期」之公告現值，並非毗鄰非公共設施保留地
之平均現值，乃不爭之事實。被告於八十八年三月二十九日公告徵收時，即以此地價
現值計算，並非依在都市計畫區內都市計畫法第四十九條之規定，以徵收當期「毗鄰
非公共設施保留地」之平均公告土地現值為準，係誤用平均地權條例第十條前段按徵
收當期之公告土地現值所計算，其適用法規顯然錯誤。三、被告辯稱：在未徵收前即
依平均地權條例第十條及其施行細則第六十三條規定重新劃分地價區段按毗鄰非公共
設施保留地平均計算．．．並於未徵收前依上開條例及施行細則規定，每年依毗鄰區
段地價平均計算地價，以作為徵收補償地價標準，並無違誤云云。殊不知平均地權條
例第十條及其施行細則第六十三條係查估土地現值，編製土地現值表之作業規定，其
都市計畫法第四十九條徵收補償之規定，係屬兩事。查依毗鄰非公共設施保留地之平
均地價，惟依法辦理徵收時，始有其適用，豈有在未徵收前即每年依毗鄰區段平均計
算，所辯顯屬違法，不足採信。四、按「本條例實施地區內之土地，政府於依法徵收
時，應按照徵收當期之公告土地現值補償其地價。在都市計畫區內之公共設施保留地
，應按毗鄰非公共設施保留地之平均公告土地現值補償其地價．．．」為平均地權條
例第十條所明定。本條前段指「平均地權條例實施地區之土地」應按照徵收當期之公
告土地現值補償，後段指「在都市計畫區內之公共設施保留地」應按毗鄰非公共設施
保留地之平均公告土地現值補償，分別為明確之規定，以示二者所依據之標準不同。
該在都市計畫區內之公共設施保留地，在都市計畫法第四十九條亦特為明訂其地價補
償以「徵收當期」毗鄰非公共設施保留地之平均公告土地現值為準，必要時得加成補
償之，蓋所以別於平均地權條例實施地區之土地而言也。本案系爭大林鎮○○段三三
五－一號土地，既係在都市計畫內之公共設施保留地，即應依平均地權條例第十條後
段及都市計畫法第四十九條之規定以徵收當期毗鄰非公共設施保留地之平均公告土地
現值為準辦理，應毫無疑義。至於被告所引平均地權條例施行細則第七條及第六十三
條之規定，僅係每年編製土地現值之作業規定，與都市計畫法第四十九條徵收補償之
規定係屬兩事，不可相混淆。又區段價並非公告現值，不得作為計算之依據。五、查
被告答辯狀稱：「．．．因此其地價補償費依徵收當期即民國八十七年之公告土地現
值加四成予以計算．．．」云云，為被告所自認，顯然並非依以徵收當期毗鄰非公共
設施保留地之平均公告土地現值加四成計算，乃不爭之事實，其適用法規錯誤，致地
價補償費之計算有誤，應請予以更正。六、檢呈本案三三五－一號公設保留地與其毗
鄰非公共設施保留地位置及各該筆土地公告現值標示圖乙份。本案三三五－一號公設
保留地其與非公設保留地毗鄰者僅綠色部分之四四號及土色部分之三三六號，應就該
二筆非保留地之平均公告土地現值為準，以臻適法，並請准為言詞辯論，俾認事用法
，臻於明確。七、請撤銷原處分及一再訴願決定等語。
被告答辯意旨略謂：一、按「依本法徵收或區段徵收之公共設施保留地，其地價補償
以徵收當期毗鄰非公共設施保留地之平均公告土地現值為準，必要時得加成補償之，
但加成最高以不超過百分之四十為限．．．」為都市計畫法第四十九條所明訂。另按
「本條例實施地區內之土地，政府於依法徵收時，應按照徵收當期之公告土地現值，
補償其地價。在都市計畫區內之公共設施保留地，應按毗鄰非公共設施保留地之平均
公告土地現值，補償其地價．．．」「本條例第十條所稱毗鄰非公共設施保留地之平
均公告土地現值，以毗鄰各非公共設施保留地土地現值之平均數為準，並於每年編製
土地現值時，依第六十三條規定計算之」亦為平均地權條例第十條及其施行細則第七
條所明訂，合先明。二、查本案系爭土地大林鎮○○段三三五之一號土地係屬於都
市○○○道路預定地，並於民國八十四年九月逕為分割完竣，該道路預定地介於明華
路（十五米）與祥和路（二十五米）之間，被告於辦理八十七年公告現值調整時，以
該道路預定地中臨接現有道路部分之土地地價較高，將面臨明華路與祥和路十八公尺
範圍內之土地劃設一般路線價區段，其面臨明華路部分編為第一三七地價區區
價為二二、○○○元），而面臨祥和路部分編為第一四五之一地價區區價為二
一、六二五元），另將其餘位於裡地（非在十八公尺內）之道路預定地單獨劃分區段
，編為第一四一之一地價區區價依首揭法條規定，以毗鄰非公共設施保留地
之公告現值平均計算結果為一○、八二五元，其計算式：（22,000＋8,300＋5,700＋
7,300）÷4＝10,825核無違誤。三、次查大林鎮○○段三三五之一號土地為都市計畫
區內公共設施保留地之道路用地，被告於依法辦理徵收該筆土地時，其地價補償係依
都市計畫法第四十九條規定以徵收當期毗鄰非公共設施保留地之平均公告土地現值為
準，並加四成補償之。而本案土地係於八十八年四月二十九日公告期滿後十五日內發
放補償費，因此其地價補償費依徵收當期即民國八十七年之公告土地現值加四成予以
計算，依法並無違誤。且都市計畫法第四十九條規定之「平均公告土地現值」與平均
地權條例第十條後段規定之「平均公告土地現值」兩者意旨相符、計算方法相同、地
價計算結果一致，原告所稱「適用法條顯然錯誤」乙節顯係不察有所誤解所致。四、
綜上所述，被告處理本案完全依法辦理，並無不當。本案原告之訴為無理由，請駁回
原告之訴等語。
    理  由
按「本條例實施地區內之土地，政府於依法徵收時，應按照徵收當期之公告現值補償
其地價。在都市計畫區內之公共設施保留地，應按毗鄰非公共設施保留地之平均公告
土地現值補償其地價．．．」「本條例第十條所稱毗鄰非公共設施保留地之平均公告
土地現值，以毗鄰各非公共設施保留地土地現值之平均數為準，並於每年編製土地現
值時，依第六十三條規定計算之」分別為平均地權條例第十條及其施行細則第七條所
明定。又「依本法徵收或區段徵收之公共設施保留地，其地價補償以徵收當期毗鄰非
公共設施保留地之平均公告土地現值為準，必要時得加成補償之。但加成最高以不超
過百分之四十為限；其地上建築改良物之補償以重建價格為準。．．．。」復為都市
計畫法第四十九條定有明文。本件被告為辦理中山高速公路大林交流道至一六二線榮
林陸橋段新建工程，徵收坐落嘉義縣大林鎮○○段四四之一號等土地一二八筆，經報
由臺灣省政府八八年一月十一日八八府地二字第一二一八八七號函核准徵收。其中坐
落嘉義縣大林鎮○○段三三五之一號土地面積○．○一○四八四公頃係原告所共有，
依據被告八十八年三月二十九日八八府地權字第○三五四五三號函之徵收補償費明細
表所載，徵收面積為一○四．八四平方公尺，地價補償費為一百五十八萬八千八百五
十元，係以八十七年七月該筆公共設施保留地徵收當期之公告現值每平方公尺一○、
八二五元加四成計算。原告不服，循序提起行政訴訟，主張：原告所有系爭土地係屬
工業區○○○○道路，而其毗鄰兩側及正面均為公共設施保留地，依照平均地權條例
施行細則第六十三條第一項第四款及都市計畫法第四十九條規定，系爭土地毗鄰之非
公共設施保留地其東側毗鄰為三三六地號，每平方公尺一六、一○○元，東北毗鄰之
非公共設施保留地為四四地號，每平方公尺一四、二二五元，平均計算結果，系爭土
地之地價補償應為每平方公尺一五、一六三元，被告計算系爭土地公告土地現值顯然
違背法令云云，經查，原告所有系爭被徵收土地為向右傾斜之五角梯形，其左側下底
及上、下兩腰均係毗鄰與系爭土地之相同之道路公共設施保留地，僅右上方之上底毗
鄰非公共設施保留地之同段第三三五號土地，並未與同段之第三三六地號及第四四地
號土地毗鄰，原告主張與該第三三六地號及第四四地號土地毗鄰，應依該二地號土地
平均地價補償，尚難採信，況該第四四地號土地之公告現值為每平方公尺八、三○○
元而非一四、二二五元，原告之主張，尤無足取。被告主張係依平均地權條例施行細
則第六十三條（第五款）規定，將系爭土地規劃屬於第一四一－地價區段，其地價以
毗鄰非保留地之區段地價第一三七地價區段每平方公尺二二、○○○元，第一四一地
價區段每平方公尺八、三○○元，第一四二地價區段每平方公尺五、七○○元，第一
四○地價區段每平方公尺七、三○○元，平均計算其補償地價結果為每平公尺為一○
、八二五元再加四成計算予以補償，於法尚無不合。從而原告所訴，均無足取，本件
原處分揆諸首揭規定，洵無違誤，一再訴願決定遞予維持，俱無不合，原告起訴意旨
，難謂為有理由，應予駁回。
據上論結，本件原告之訴為無理由，爰依行政訴訟法施行法第二條、行政訴訟法第九
十八條第三項前段，判決如主文。
中    華    民    國      九十      年      十二      月      十三      日
                    最 高 行 政 法 院  第 二 庭
                                審 判 長 法  官      陳  石  獅
                                         法  官      鄭  淑  貞
                                         法  官      彭  鳳  至
                                         法  官      高  啟  燦
                                         法  官      黃  合  文
右  正  本  證  明  與  原  本  無  異
                                         法院書記官  張  雅  琴
中    華    民    國      九十      年      十二      月      十七      日


司法院資訊處製作；財團法人民間司法改革基金會備份。
